ACORDAO-COMPLETO-2499041

ACÓRDÃO 18098/2021 ATA 37/2021 - SEGUNDA CÂMARA

VISTOS, relatados e discutidos estes autos em que se analisa ato de concessão de aposentadoria deferida pelo Câmara dos Deputados a ex-servidora daquele órgão. 
ACORDAM os Ministros do Tribunal de Contas da União, reunidos em Sessão da 2ª Câmara, ante as razões expostas pelo Relator, e com fulcro nos incisos III e IX do art. 71 da Constituição Federal e nos arts. 1º, inciso V, e 39, inciso II, da Lei 8.443/1992, c/c o art. 259, inciso II, do Regimento Interno/TCU, em:
9.1. considerar ilegal a concessão de aposentadoria em favor da Sra. Glaucia Sigilião de Arruda Pinto, negando registro ao correspondente ato; 
9.2. dispensar o ressarcimento das quantias indevidamente recebidas de boa-fé pela interessada, consoante o disposto no Enunciado 106 da Súmula da Jurisprudência do TCU;
9.3. determinar à Câmara dos Deputados, no prazo de 15 (quinze) dias a contar da notificação deste Acórdão, que:
9.3.1. abstenha-se de realizar pagamentos decorrentes do ato ora impugnado, sujeitando-se a autoridade administrativa omissa à responsabilidade solidária, nos termos do art. 262, caput, do Regimento Interno/TCU;
9.3.2. caso sejam mantidas as parcelas de décimos incorporadas com base em funções comissionadas exercidas entre 08/04/1998 e 04/09/2001, transforme-as em parcela compensatória a ser absorvida por quaisquer reajustes futuros, nos moldes da decisão do Supremo Tribunal Federal no RE 638.115/CE, e exclua qualquer parcela de quintos/décimos incorporada com base em tempo residual; 
9.3.3. suprima, se for o caso, os índices de reajuste aplicados à vantagem de quintos após a edição da Lei 13.323/2016, no valor da parcela compensatória referida no subitem 9.3.2. supra, para que volte a corresponder à quantia vigente antes do advento da referida norma;
9.3.4. dê ciência do inteiro teor desta Deliberação à Sra. Glaucia Sigilião de Arruda Pinto, alertando-a de que o efeito suspensivo proveniente da interposição de possíveis recursos perante o TCU não a exime da devolução dos valores percebidos indevidamente após a respectiva notificação, caso os recursos não sejam providos, encaminhando a este Tribunal, no prazo de 30 (trinta) dias, comprovante da referida ciência;	
9.3.5. emita novo ato de concessão de aposentadoria em favor da Sra. Glaucia Sigilião de Arruda Pinto e promova seu cadastro no sistema e-Pessoal, livre das irregularidades verificadas neste processo, sendo submetido a este Tribunal, nos termos da IN/TCU 78/2018.

Ato de concessão de aposentadoria.

Segunda Câmara

Câmara dos Deputados.

3. Interessada: Glaucia Sigilião de Arruda Pinto (XXX.699.401-XX).

13.1. Ministros presentes: Bruno Dantas (Presidente), Augusto Nardes, Aroldo Cedraz e Raimundo Carreiro.
13.2. Ministros-Substitutos presentes: Marcos Bemquerer Costa (Relator) e André Luís de Carvalho.

ACORDAO-COMPLETO-2544393

Acórdão 4148/2022 - Segunda Câmara

MARCOS BEMQUERER

Adoto como Relatório, com os pertinentes ajustes de forma, a instrução da Secretaria de Fiscalização de Integridade de Atos e Pagamentos de Pessoal e de Benefícios Sociais - Sefip, por meio da qual a concessão de aposentadoria objeto destes autos é analisada e cujo encaminhamento contou com a anuência do Procurador Sergio Ricardo Costa Caribé (peças 5/7) : 
"INTRODUÇÃO
1.	Trata-se de ato inicial de aposentadoria, submetido, para fins de registro, à apreciação do Tribunal de Contas da União (TCU) , de acordo com o art. 71, inciso III, da Constituição Federal.  O ato foi cadastrado e disponibilizado ao TCU por intermédio do Sistema e-Pessoal, na forma do art. 2º e 4º da Instrução Normativa TCU 78/2018.
2.	O ato desse processo pertence às seguintes unidades:
2.1.	Unidade emissora: Câmara dos Deputados.
2.2.	Unidade cadastradora:  Câmara dos Deputados.
2.3.	Subunidade cadastradora: COORDENAÇÃO DE INATIVOS E PENSIONISTAS.
EXAME TÉCNICO
Procedimentos aplicados
3.	Os procedimentos para exame, apreciação e registro de atos de pessoal encontram-se estabelecidos na Instrução Normativa TCU 78/2018 e na Resolução TCU 206/2007. Essas normas dispõem que os atos de pessoal disponibilizados por meio do e-Pessoal devem ser submetidos previamente a críticas automatizadas, com base em parâmetros predefinidos.
4.	As críticas das informações cadastradas na etapa de coleta do ato foram elaboradas e validadas levando-se em conta as peculiaridades de cada ato. Os itens verificados nessa etapa são inerentes a dados cadastrais, fundamentos legais, mapa de tempo, ficha financeira, assim como eventuais ocorrências de acumulação. Trata-se de verificações abrangentes, minuciosas e precisas e sem a necessidade de ação humana e, portanto, menos suscetíveis a falhas. As críticas aplicadas estão discriminadas no sistema, no Menu e-Pessoal, opção 'Crítica', que podem ser acessadas mediante concessão de perfil específico a servidores do TCU responsáveis pela análise.
5.	Além das críticas automatizadas, há verificação humana adicional no caso de haver alertas do sistema ou informações não formatadas, como esclarecimentos do gestor ou do controle interno.  
6.	As críticas também consideram os registros do Sistema Integrado de Administração de Recursos Humanos (Siape) . O Siape disponibiliza informações atualizadas sobre as parcelas que integram os proventos, diferentemente, portanto, do e-Pessoal, que informa as parcelas no momento do registro do ato. 
7.	Essa confrontação com o Siape fornece uma visão atual e verdadeira da situação, o que permite descaracterizar irregularidades e inconsistências que, embora constantes do e-Pessoal, já foram corrigidas.
8.	As verificações detectadas no ato encontram-se discriminadas na aba de pendências do ato no sistema e-Pessoal, bem como no espelho do ato contemplado por esta instrução.
Exame das Constatações
9.	Ato: 35183/2020 - Inicial - Interessada: GLAUCIA SIGILIAO DE ARRUDA PINTO - CPF: XXX.699.401-XX
9.1.	Parecer do Controle Interno: considerar o ato Legal com esclarecimentos. Justificativa:  1) ato emitido em obediência à determinação do Ofício-Circular n. 001/2020-TCU/Sefip, de 30/4/2020, em substituição à ficha Sisac 30073502-04-2017-000040-0; 2) 2/10 da FC-04 foram incorporados com base no art. 1º da Resolução-CD 70/1994; 2/10 da FC-04 foram incorporados com aproveitamento de tempo residual, nos termos do art. 5º da Lei n. 9.624/1998, da Decisão n. 925/1999-TCU/Plenário e do Acórdão 5455/2018-TCU-Segunda Câmara; e 2/10 da FC-04 foram incorporados com base no Acórdão 2248/2005-TCU-Plenário; 3) o parecer 'Legal com esclarecimentos' foi atribuído em razão do RE 638.115/CE, em que o STF concluiu pela inexistência de amparo legal para a incorporação de décimos após a publicação da Lei n. 9.624/1998, mas determinou a manutenção do pagamento da vantagem até absorção integral por quaisquer reajustes futuros.
9.2.	Constatações e análises: 
9.2.1.	Ato e-Pessoal em substituição a ato Sisac devolvido de acordo com comunicado da presidência do TCU. Data de encaminhamento do ato Sisac ao TCU: 23/02/2017
a.	Justificativa do Gestor de Pessoal: não há. Verificação efetuada no âmbito do TCU.
b.	Análise do Controle Interno:  não há. Verificação efetuada no âmbito do TCU.
c.	Análise da Equipe Técnica: legal.
Ato em substituição a ato SISAC devolvido com entrada original no TCU na data de 23/2/2017.
9.2.2.	O Controle interno emitiu parecer pela legalidade com esclarecimentos.
a.	Justificativa do Gestor de Pessoal: não há. Verificação efetuada no âmbito do TCU.
b.	Análise do Controle Interno:  Não há. Verificação efetuada no âmbito do TCU.
c.	Análise da Equipe Técnica: ilegal.
'A jurisprudência desta Corte se firmou no sentido de que é irregular o pagamento de parcelas de quintos/décimos incorporadas relativas ao período 8/4/1998 a 4/9/2001 ainda que a incorporação tenha sido assegurada por decisão judicial transitada em julgado (Acórdão 2737/2019-TCU-Segunda Câmara) . No caso em análise, por ter sido concedido com base em decisão administrativa, a vantagem deve ser transformada em 'parcela complementar', a ser absorvida por reajustes futuros.'
9.2.3.	Houve o registro de pelo menos uma rubrica com 'Denominação para análise pelo TCU = Vantagem de caráter pessoal (122 - VP/INCORPORADA LEI 9527/97 - PROVENTOS (Vantagem de caráter pessoal - Incorporação de quintos/décimos de função) - R$ 2.125,74) .
a.	Justificativa do Gestor de Pessoal: não há. Verificação efetuada no âmbito do TCU.
b.	Análise do Controle Interno:  não há. Verificação efetuada no âmbito do TCU.
c.	Análise da Equipe Técnica: ilegal
Incorporação irregular de 3/5 de FC-04, haja vista que a servidora exerceu a função por apenas 2 anos, 11 meses e 25 dias, no período interpolado de 18/9/1998 a 27/7/2001, fazendo jus, por conseguinte, a 2/5 de FC-04, e não a 3/5 conforme deferido pela Unidade Jurisdicionada. Ademais, o pagamento da aludida parcela de quintos/décimos, advindo de decisão administrativa, contraria a decisão do Supremo Tribunal Federal no RE 638.115/CE e o entendimento firmado no âmbito desta Corte de Contas, a exemplo do Acórdão 6317/2021-TCU-Primeira Câmara, de relatoria do Ministro Walton Alencar Rodrigues, haja vista que a Unidade Jurisdicionada não promoveu o destaque da parcela de quintos incorporada com amparo em função comissionada exercida entre 8/4/1998 e 4/9/2001, a qual deveria ter sido transformada em 'Parcela Compensatória' a ser absorvida por quaisquer reajustes futuros, consoante decidido pelo STF no citado RE 638.115/CE.
9.3.	O quadro resumo de ocorrências e, quando for o caso, o detalhamento da norma legal e da jurisprudência para as inconsistências acima elencadas encontra-se no anexo II dessa instrução. 
 (...) 
CONCLUSÃO
10.	A abrangência e a profundidade das verificações levadas a efeito fundamentam convicção de que o ato 35183/2020 pode ser apreciado pela ilegalidade, em razão das irregularidades apontadas no item Exame das Constatações desta instrução, que representam afronta à legislação e à jurisprudência de referência.
11.	O aludido ato deu entrada neste Tribunal há menos de cinco anos, não sendo aplicável, portanto, o procedimento de contraditório e ampla defesa determinado pelo Acórdão 587/2011-TCU-Plenário.
PROPOSTA DE ENCAMINHAMENTO
12.	Ante o exposto, com fundamento no art. 71, inciso III, da Constituição Federal, no art. 1º, inciso V, e art. 39, incisos I e II, da Lei 8.443/1992, no art. 260 do Regimento Interno do Tribunal de Contas da União, propõe-se: 
12.1.	Considerar ILEGAL e recusar registro do ato inicial de Aposentadoria de GLAUCIA SIGILIAO DE ARRUDA PINTO do quadro de pessoal da Câmara dos Deputados, com base nos arts. 71, inciso III, da Constituição Federal, 1º, inciso V, e 39, inciso II, da Lei 8.443/1992 e 260, § 1º, do Regimento Interno/TCU.
12.2.	Com fulcro no art. 262, caput, do Regimento Interno/TCU, determinar à Câmara dos Deputados que: 
12.2.1. promova, no prazo de 30 (trinta) dias, o destaque das parcelas de quintos incorporadas com amparo em funções comissionadas exercidas entre 8/4/1998 a 4/9/2001 e transforme-as em 'Parcela Compensatória' a ser absorvida por quaisquer reajustes futuros, consoante decidido pelo STF no RE 638.115/CE.
12.2.2. faça cessar todo e qualquer pagamento relativo ao ato impugnado de GLAUCIA SIGILIAO DE ARRUDA PINTO, no prazo máximo de quinze dias, contados da ciência da decisão deste Tribunal, sob pena de ressarcimento das quantias pagas após essa data pela responsável.
12.2.3. informe o teor do acórdão que vier a ser prolatado, encaminhando ao TCU, no prazo de trinta dias, comprovante da data de ciência pela interessada, nos termos do art. 4º, § 3º, da Resolução TCU 170/2004.
12.2.4. dispense a devolução dos valores indevidamente recebidos de boa-fé até a data da ciência da Câmara dos Deputados, do acórdão que vier a ser proferido, com base no Enunciado 106 da Súmula da Jurisprudência do TCU.
12.2.5. dê ciência, no prazo de quinze dias, contados da notificação, do inteiro teor desta deliberação à interessada, alertando-a de que o efeito suspensivo proveniente da interposição de eventuais recursos junto ao TCU não a exime da devolução dos valores percebidos indevidamente, caso o recurso não seja provido."
É o Relatório.

não há.

Procurador Sergio Ricardo Costa Caribé.

PESSOAL. APOSENTADORIA. PAGAMENTO DA VANTAGEM DE "QUINTOS" EM PATAMAR SUPERIOR AO QUE A INTERESSADA FAZ JUS. PAGAMENTO DA VANTAGEM DE "QUINTOS/DÉCIMOS" COM BASE EM FUNÇÃO DE CONFIANÇA EXERCIDA APÓS 8/4/1998. ENTENDIMENTO DO SUPREMO TRIBUNAL FEDERAL NOS AUTOS DO RECURSO EXTRAORDINÁRIO 638.115/CE. PRECEDENTES DESTE TRIBUNAL. ILEGALIDADE DO ATO. RECUSA DO CORRESPONDENTE REGISTRO. DETERMINAÇÃO AO ÓRGÃO DE ORIGEM.

APOSENTADORIA (APOS)

Secretaria de Fiscalização de Integridade de Atos e Pagamentos de Pessoal e de Benefícios Sociais - Sefip.

TRIBUNAL DE CONTAS DA UNIÃO	TC Processo 022.823/2021-2
PROPOSTA DE DELIBERÇÃO
	
Em apreciação ato de concessão de aposentadoria deferida pela Câmara dos Deputados em benefício da Sra. Glaucia Sigilião de Arruda Pinto, ex-servidora daquele órgão.  
2.	A concessão em análise ocorreu na modalidade voluntária, com proventos integrais, calculados com base na última remuneração do cargo em que se deu a inativação, nos termos do art. 3º da Emenda Constitucional - EC 47/2005.
3. 		As informações constantes do processo indicam que a interessada implementou os requisitos para se inativar, uma vez que tinha idade, tempo de contribuição, de serviço público, de carreira e de cargo requeridos pelo fundamento concessório.
4. 		Submetido o ato a críticas automatizadas, a Secretaria de Fiscalização de Integridade de Atos e Pagamentos de Pessoal e de Benefícios Sociais - Sefip apontou que a ex-servidora percebe parcela de "quintos/décimos" sem o correspondente tempo de exercício na função para embasar a referida averbação.
5.		A unidade especializada também detectou a inclusão irregular nos proventos, por força de decisão administrativa, de parcela decorrente da incorporação de "quintos/décimos" de função comissionada exercida após a edição da Lei 9.624/1998, uma vez que os períodos de incorporação ocorreram, em parte, em momento posterior à data limite de 8/4/1998.
6. 	Em vista de tais inconsistências, os pareceres exarados nos autos pela Sefip (peças 5 e 6) e pelo Ministério Público junto ao TCU (peça 7) são convergentes na linha da ilegalidade do ato e da negativa de seu respectivo registro, com a expedição de determinação ao órgão de origem para que faça cessar o pagamento relativo ao ato em questão e promova o destaque da parcela de quintos incorporada com amparo em função comissionada exercida entre 8/4/1998 a 4/9/2001 e transforme-a em parcela compensatória a ser absorvida por quaisquer reajustes futuros, consoante decidido pelo STF no RE 638.115/CE, sem prejuízo de dispensar a devolução dos valores recebidos de boa-fé, nos termos do Enunciado 106 da Súmula de Jurisprudência do TCU.
7.	Em consulta ao mapa de exercício de funções da Sra. Glaucia Sigilião de Arruda Pinto (peça 3, p. 4/6) , percebe-se que a ex-servidora incorporou 6/10 da extinta "FC-04 - Encarregado", embora ela não tivesse tempo suficiente para tanto, visto que conta com 2 anos, 11 meses e 25 dias de exercício na indigitada Função de Confiança (entre 18/9/1978 e 27/7/2001) . 
8.	Ademais, conforme registros na peça 3, parte desse período ocorreu entre 17/07/2000 e 27/07/2001 (1 ano e 11 dias) , ou seja, em momento posteriormente à data da edição da Lei 9.624/1998.
9.	A jurisprudência desta Casa de Contas consolidou o entendimento de que é ilegal a percepção da rubrica de "quintos/décimos" cuja incorporação decorreu de funções comissionadas exercidas no período de 08/04/1998 a 04/09/2001, devendo-se observar a modulação dos efeitos definida pelo Supremo Tribunal Federal na decisão do Recurso Extraordinário 638.115/CE, acerca dessa matéria.
10.	Segundo a modulação de efeitos do julgamento do RE 638.115/CE feita pelo STF, somente para a hipótese de "quintos/décimos" recebidos com base em decisão judicial transitada em julgado será indevida a cessação imediata do pagamento e não haverá absorção da parcela por reajustes futuros. Já nos casos de "quintos/décimos" recebidos por força de decisão judicial não transitada em julgado ou de decisão administrativa, o pagamento será mantido até sua absorção integral por quaisquer reajustes futuros concedidos aos servidores.
11.	No presente caso, a incorporação decorreu de decisão administrativa e, apesar disso, a Unidade Jurisdicionada não promoveu o destaque da parcela de quintos incorporada com amparo em função comissionada exercida entre 8/4/1998 e 4/9/2001, a qual deveria ter sido transformada em 'Parcela Compensatória' a ser absorvida por quaisquer reajustes futuros, consoante decidido pelo STF no citado RE 638.115/CE.
12.	Outrossim, no parecer do controle interno, consta a informação que 2/10 foram incorporados com aproveitamento de tempo residual, nos termos do art. 5º da Lei 9.624/1998. 
13.	Seria possível considerar o tempo residual existente em 10/11/1997, e não empregado para concessão de quintos, para incorporação de um décimo (não dois décimos, como observado no ato em questão) , na data em que a servidora completasse o interstício de doze meses, de acordo com a sistemática definida na redação original do art. 3ºda Lei 8.911/1994, com posterior transformação em VPNI.
14.	Adotando-se esse procedimento de cálculo, a ex-servidora gozaria do direito ao benefício referente a 3/10, contudo não lhe restaria tempo suficiente em exercício de função comissionada entre 8/4/1998 e 4/9/2001 para usufruir de parcela de quintos/décimos advindo de decisão administrativa.
15.	Neste caso, parece-me que o período entre 08/04/1998 e 04/09/2001 foi contado pelo órgão de origem em duplicidade, tendo sido computado tanto para o aproveitamento do tempo residual como para a parcela compensatória a ser implementada, e, por esse motivo, houve a indevida incorporação de 6/10, enquanto a servidora exerceu funções comissionadas por menos de 3 anos.
16.	Diante de todo contexto, em que se verifica o usufruto irregular de incorporação de 6/10 da extinta "FC-04 - Encarregado", sob a rubrica "122-VP/Incorporada Lei 9527/97 - Proventos (Vantagem de caráter pessoal - Incorporação de quintos/décimos de função) ", no total de R$ 2.125,74, cumpre considerar ilegal a concessão de aposentadoria da Sra. Glaucia Sigilião de Arruda Pinto, com a negativa do correspondente ato.
17.	Ademais, importa mencionar que este Tribunal, em outros processos de aposentadorias deferidas pela Câmara dos Deputados, verificou que aquele órgão promoveu reajustes irregulares das parcelas de "quintos/décimos" (Acórdãos 3.538, 6.278 e 10.240/2021, todos de 2021, da Primeira Câmara e de relatoria do ministro Vital do Rêgo; e 6.857/2021 - Segunda Câmara, relator ministro Raimundo Carreiro) .
18.	Nesse sentido, também cabe nestes autos emitir determinação à Câmara dos Deputados para que promova o ajuste nas parcelas de "quintos/décimos", de tal forma que voltem a refletir os valores anteriores à vigência da Lei 13.323/2016, se for o caso. 
19. 	Assim, deve-se determinar à Câmara dos Deputados que se abstenha de realizar pagamentos decorrentes do ato ora impugnado, sem prejuízo de aplicar a orientação fixada no Verbete 106 da Súmula de Jurisprudência do TCU às parcelas indevidamente recebidas pela interessada.
20.	Pertinente, ademais, determinar àquele órgão que emita novo ato, escoimado das irregularidades verificadas neste processo, submetendo-o a nova apreciação por este Tribunal, na forma do artigo 260, caput, do Regimento Interno/TCU.
21.	Caso a opção seja por manter as parcelas de décimos incorporadas com base em funções comissionadas exercidas entre 08/04/1998 e 04/09/2001, essas devem ser transformadas em parcela compensatória a ser absorvida por quaisquer reajustes futuros, nos moldes da decisão do Supremo Tribunal Federal no RE 638.115/CE, e deve ser promovida a exclusão de qualquer parcela de quintos/décimos incorporada com base em tempo residual. 
22. 	Deve-se igualmente determinar à unidade emissora que comunique à beneficiária sobre a deliberação do Tribunal, alertando-a de que o efeito suspensivo proveniente da interposição de eventuais recursos não a exime da devolução dos valores percebidos indevidamente após a respectiva notificação, caso esses não sejam providos. Após, devem ser remetidos ao Tribunal documentos comprobatórios de que a inativa foi cientificada da deliberação desta Corte.
23.	Por fim, esclareço que o ato em questão deu entrada nesta Corte de Contas em 2017, não se aplicando a recente sistemática definida pelo Plenário, mediante o Acórdão 122/2021 (rel. min. Walton Alencar Rodrigues) , na linha de observar o Recurso Extraordinário 636.553, em que foi fixado prazo de cinco anos para que o TCU registre os atos de concessão inicial de aposentadoria, reforma ou pensão, após o qual serão considerados "tacitamente registrados", podendo posteriormente o ato que contenha alguma ilegalidade ser submetido ao procedimento de revisão de ofício, com base no art. 54 da Lei 9.784/1999 c/c o art. 260, § 2º, do Regimento Interno/TCU.
		Ante o exposto, manifesto-me por que seja adotada a deliberação que ora submeto a este Colegiado.
TCU, Sala das Sessões, em 26 de outubro de 2021.
MARCOS BEMQUERER COSTA
Relator